【裁判字號】    94,上易,454
【裁判日期】    950502
【裁判案由】    拆屋還地等
【裁判全文】
臺灣高等法院臺中分院民事判決         94年度上易字第454號
上  訴  人  甲○○
訴訟代理人  賴淑惠律師
被  上訴人  己○○
                        巷10號
被  上訴人  戊  ○
共      同
訴訟代理人  張績寶律師
複  代理人  江文玉律師
複  代理人  張庭禎律師
被  上訴人  戊○彰
                        巷10號
被  上訴人  丙○○○
被  上訴人  丁  ○
被  上訴人  乙○○○
                        弄16號
上列當事人間請求拆屋還地等事件，上訴人對於中華民國94年
10月6日臺灣臺中地方法院93年度訴字第2728號第一審判決提起
上訴，本院於95年4月18日言詞辯論終結，判決如下：
    主  文
上訴駁回。
第二審訴訟費用由上訴人負擔。
    事實及理由
一、本件被上訴人丙○○○、丁○及乙○○○經合法通知，無正
    當理由，未於言詞辯論期日到場，核無民事訴訟法第三百八
    十六條各款所列情形，爰依上訴人之聲請，由其一造辯論而
    為判決。
二、上訴人起訴主張：坐落台中縣大肚鄉○○段第六五五之二二
    地號土地（分割前為同段第六五五之二一地號）為上訴人所
    有，被上訴人無合法權源，竟占用上訴人上開所有之土地搭
    建地上物，迭經催討，均未獲置理，爰依民法第七六七條前
    段所有物返還請求權法律關係，請求被上訴人應將坐落台中
    縣大肚鄉○○段六五五之二十二地號土地上如原判決附圖所
    示Ａ部分面積零點零零九三公頃之地上物拆除後，將系爭土
    地返還與上訴人。又被上訴人因無權占有系爭土地，自獲有
    相當於租金之利益，而系爭土地申報地價應以公告現值之百
    分之八十，即每平方公尺新台幣（下同）四千八百元，依申
    報總價年息百分之十計算，被上訴人每月應返還不當得利二
    千四百元與上訴人。爰依不當得利之法律關係，請求被上訴
    人應給付上訴人十四萬四千元，及自九十三年十二月二十三
    日起至清償日止，按年息百分之五計算之利息；及應自九十
    三年十二月二十三日起至前項土地交還日止，按月給付上訴
    人二千四百元；並願供擔保，請准宣告假執行等語。
三、被上訴人則以：被上訴人己○○、戊○彰、戊○所有台中縣
    大肚鄉○○段六五五之一地號土地，係其等父親於五十一年
    五月間向上訴人父親購得，因當時部分土地遭訴外人洪蓮金
    佔用，致無法交付，雙方遂協議交換土地使用，被上訴人占
    用系爭土地，並非無權占用，上訴人繼承其父之權利義務，
    應受前開交換土地契約之拘束。至其餘被上訴人並非系爭地
    上物之所有權人或處分權人，與本件無關；又被上訴人既非
    無權占用系爭土地，自無不當得利可言等語置辯。
四、原判決駁回上訴人之訴及其假執行之聲請。上訴人不服原判
    決，提起本件上訴。於本院聲明，求為判決：
    (一)原判決廢棄。
    (二)被上訴人應將坐落台中縣大肚鄉○○段六五五之二十二地
      號土地上如原判決附圖所示A部分面積零點零零九三公頃
      之建物、地上物拆除後，將前開土地返還與上訴人，並自
      九十三年十二月二十三日起至返還上開土地之日止，按月
      給付上訴人二千四百元。
    (三)被上訴人應給付上訴人十四萬四千元，及自九十三年十二
      月二十三日起至清償日止，按年息百分之五計算之利息。
    並補充陳述稱：
    (一)被上訴人主張上訴人之父親與被上訴人之父親趙朝圍間有
      互相交換原審判決書附圖A、C部分之事，並不實在，又實
      際占有系爭土地之人乃趙朝圍，被上訴人丙○○○、丁○
      、及乙○○○為趙朝圍之繼承人，則上訴人訴請趙朝圍之
      全體繼承人返還系爭土地，並無不合，原審以上訴人未舉
      證被上訴人丙○○○、丁○、及乙○○○有占用事實為由
      ，認上訴人之主張無據，嫌有未當。又原審復認被上訴人
      所主張交換土地部分之面積均各為零點零零九三公頃，故
      採信被上訴人之抗辯，容有錯誤，因原判決書附圖A部分
      之範圍，尚包括鄰地六五五之三地號部分面積，惟該鄰地
      並非上訴人所有，自不可能以該部分作為交換土地之標的
      ，是原審以A部分之面積與原判決書附圖C部分之面積相同
      為由，而認被上訴人之主張可採，亦有欠當。
    (二)另證人趙爐並非系爭土地有無交換使用之關係人，且趙朝
      圍乃趙爐之叔輩，衡情趙朝圍若有與上訴人父親協議交換
      土地使用之事，亦應有當地德高望重之長輩見證，較符常
      理，兩造父親應無請証人趙爐前去了解交換土地使用情形
      之事；又証人趙爐証稱當時交換土地時有測量鑑界，惟被
      上訴人並無法提出該鑑測圖，足見証人趙爐所為證述不實
      。退步言，倘證人趙爐所述為真，則兩造父親為交換土地
      使用之事應慎重，實不可能未留存任何書面。又上訴人目
      前並未占用被上訴人所有之任何土地，被上訴人在原判決
      附圖A部分，僅存有舊式土造房屋，並無人居住，現亦應
      認已無交換使用之必要等語。
五、被上訴人於本院聲明，求為判決：上訴駁回。
    並補充陳述稱：
    (一)兩造於原審爭點整理及簡化程序時，已確認被上訴人趙朝
      圍、丙○○○、丁○、乙○○○對系爭土地上之地上物無
      所有權、處分權等情，故實際占有使用系爭土地之人為己
      ○○、戊○彰、戊○等三人，上訴人既係本於民法第七六
      七條規定訴請返還系爭土地，被上訴人丙○○○、丁○、
      乙○○○既非無權占用之人，即不負拆屋還地之責，至為
      灼然。
    (二)依原判決附圖說明欄第二點記載：＜A＞面積零點零零九
      三公頃，使用六五五之二二地號土地。可知附圖A部分所
      示之面積，係指占用六五五之二二地號土地面積部分，並
      不包含六五五之三地號土地，而由A與C之面積相符一節，
      可證上訴人之父與被上訴人之父趙朝圍確有互易土地之情
      ，上訴人未詳閱鑑定成果圖所載，遽謂A部分土地係包含
      六五三之三地號土地，實有未洽。
     (三)上訴人一再否認有互易土地之事實，惟本件經台中縣清
       水地政事務所測量鑑定後，已可證明被上訴人主張交換
       土地面積部分相符，再參諸證人趙爐（即鄰地六六三之
       一地號土地所有人），及系爭土地上築有圍牆之現況，
       益可證明交換土地之事實，上訴人亦已居住該處數十載
       ，對於被上訴人使用系爭土地之事實，亦知之甚稔，卻
       昧於事實，指摘被上訴人為無權占用，實無可取等語。
六、查上訴人主張其為台中縣大肚鄉○○段655之22地號系爭土
    地之所有權人，而被上訴人己○○、戊○彰、戊○所有相鄰
    之同段655之1地號土地，係被上訴人之父向上訴人之父所購
    得，被上訴人己○○、戊○彰、戊○目前占用系爭土地如原
    判決附圖所示Ａ部分、面積0‧0093公頃之土地，並在其上
    蓋有地上物等情，業據其提出土地登記謄本為証，並為被上
    訴人所不爭執，堪信上訴人上開部分之主張為真實。惟上訴
    人主張被上訴人無權占用如原判決附圖所示Ａ部分面積之系
    爭土地，被上訴人應拆除該地上物，並將土地返還上訴人一
    節，則為被上訴人所否認，並以上詞置辯。經查：
  (一)被上訴人己○○、戊○彰、戊○辯以：兩造已於原審簡化爭
    點整理程序中，確認被上訴人趙朝圍、丙○○○、丁○、乙
    ○○○對系爭土地上之地上物並無所有權、及處分權，實際
    占用系爭土地之人為被上訴人己○○、戊○彰、戊○，上訴
    人不應將被上訴人丙○○○、丁○、乙○○○列為本件當事
    人等語，惟查上訴人於原審係訴請被上訴人之父趙朝圍、及
    被上訴人己○○、戊○彰、戊○等人拆屋還地，嗣趙朝圍於
    原審訴訟程序進行中之94年4月14日死亡，被上訴人己○○
    、戊○彰、戊○、丙○○○、丁○、乙○○○均為其法定繼
    承人，依法承受訴訟，自應將趙朝圍之全體繼承人，即原非
    當事人之被上訴人丙○○○、丁○、乙○○○列為當事人，
    當事人始為適格。被上訴人己○○、戊○彰、戊○上開主張
    係本件實體上有無理由之問題，與訴訟形式上之要件是否合
    法無關，其等上開所辯，自不足取。
  (二)被上訴人辯以：其等所有同段六五五之一地號土地，係其父
    親於五十一年五月間向上訴人之父購得，當時因所購部分土
    地即原判決附圖C部分土地，遭訴外人洪蓮金佔用，致無法
    交付，雙方乃協議交換土地使用，由被上訴人使用系爭土地
    ，其等並非無權占用等語，上訴人雖否認兩造之父親間有交
    換土地使用之情，惟查：証人即鄰地所有人趙爐於原審結證
    稱：上訴人之父與被上訴人之父趙朝圍有互相交換如上之土
    地，被上訴人目前居住處之土地即係趙朝圍向上訴人之父所
    購買，於買賣不久後，因廚房無法拆除交付予趙朝圍，始交
    換土地，並鑑界，當時約定交換土地部分要相互移轉登記給
    對方，並非僅交換使用而已等語甚詳（見原審卷第129至131
    頁）；另証人即上訴人之堂弟洪蓮金於本院準備程序中亦証
    稱：其曾佔用附圖所示Ｃ部分靠北邊一點點之土地，蓋土造
    房屋，其蓋土造房屋的土地是上訴人父親的，當時上訴人父
    親已將土地賣給被上訴人父親，被上訴人父親要要回其佔用
    之土地；其於三十六、七年前就離開那個地方，嗣後房屋就
    倒塌了等語（見本院卷第64、65頁），由証人洪蓮金上開証
    言，足見；上訴人父親於出賣同段六五五之一地號土地予被
    上訴人之父親時，當時該土地上確有部分面積由証人洪蓮金
    占用中，而有無法交付全部土地之情事，上訴人之父既無法
    交付全部出賣之土地屬實，而被上訴人己○○、戊○彰、戊
    ○長久以來即占用系爭土地，並在其上蓋有房屋，被上訴人
    如無任何權源占用上訴人所有之系爭土地，上訴人何以未及
    早處理解決，而任令被上訴人該占用之事實，足見；証人趙
    爐上開証述，即雙方於當時有約定交換土地一節，並無不可
    採。又參酌被上訴人主張交換土地之A、C部分，經測量鑑定
    結果，面積各為0‧0093公頃等情，益証；兩造之父親確有
    交換土地使用之情事。至上訴人以原判決附圖A部分之範圍
    ，尚包括鄰地六五五之三地號部分面積，該鄰地並非上訴人
    所有，不可能以該部分作為交換土地之標的，而認原審以A
    、C部分面積相同為由，採認被上訴人之主張，有所不當云
    云，惟查原判決附圖說明欄第二點已載明：〈A〉面積零點
    零零九三公頃，使用六五五之二二地號土地等語甚詳，足見
    ；該占用面積僅在系爭土地上，並未占用同段六五五之三地
    號土地，上訴人此部分所辯，有所誤解，應不足採。
  (三)按所有人對於無權占有或侵奪其所有物者，得請求返還之；
    對於妨害其所有權者，得請求除去之。民法第767條第1項固
    有明文。惟按占有人如有基於買賣、互易或其他有償契約等
    債之關係占用債之標的物時，係出賣人基於雙方契約所交付
    ，即具有正當權源，所有人即前開有償契約之他方或其繼承
    人均不得請求返還；縱前開契約所生請求權時效完成後，債
    務人僅得拒絕給付，其原有之買賣、互易或其他有償契約等
    債之關係則依然存在，基於公平法則，亦不得請求返還土地
    （最高法院69年度第4次民事庭會議決議參照）。又按交換
    土地使用，係一方以自己所有或有權使用之土地換與他方使
    用為對價，而使用他方所有或有權使用之土地，依其性質屬
    於互為租賃關係、或為互易關係，對方占用交換之土地，自
    有正當權源（最高法院九十二年度台上字第六六七號、八十
    六年度台上字第三七五六號判決參照）。被上訴人就其占用
    系爭土地有正當權源之事實，已為上開之證明，即兩造之父
    親確實有交換土地使用之事實，則被上訴人依繼承法律關係
    ，繼受其父親該法律上效力，而占用系爭土地，即屬有正當
    權源，上訴人亦應繼受其父交換土地之法律關係而受拘束，
    則其訴請被上訴人應拆除地上物、交還系爭土地、及返還使
    用系爭土地之不當得利損害金，洵屬無據，應予駁回。
七、綜上所述，上訴人本於物上請求權、及不當得利法律關係，
    訴請被上訴人應拆除系爭土地上之地上物，並返還系爭土地
    ；及應給付占用系爭土地之損害金暨法定遲延利息，均無理
    由，其假執行之聲請亦失所依附，原審為上訴人敗訴之判決
    ，及駁回假執行之聲請，並無不合，上訴意旨猶執詞指摘原
    判決不當，求予發棄改判，為無理由，應予駁回。
八、本案事實已臻明確，兩造其餘攻擊防禦方法，不足以影響
    本判決結果，爰不一一論述，併此敘明。
據上論結：本件上訴為無理由，依民事訴訟法第四百四十九條第
一項、第七十八條、第四百六十三條、第三百八十五條第一項前
段，判決如主文。
中    華    民    國    95    年    5     月    2     日
                      民事第四庭審判長法  官  黃斐君
                                      法  官  陳蘇宗
                                      法  官  張浴美
以上正本係照原本作成。
不得上訴。
                                      書記官  郭振祥
中    華    民    國    95    年    5     月    4     日
                                                      Ｈ


司法院資訊處製作；財團法人民間司法改革基金會備份。
